臺灣板橋地方法院民事判決　　　　　　　95年度訴字第1009號
原　　　告　己○○
訴訟代理人　崔駿武律師
被　　　告　戊○○
　　　　　　乙○○○
上　一　人
訴訟代理人　林誌誠律師
上列當事人間返還房屋等事件，本院於民國96年1 月15日言詞辯
論終結，判決如下：
    主  文
被告戊○○應將如附表所示之土地及如附表編號三所示之房屋所
有權移轉登記予原告。
被告乙○○○應將如附表編號一、二所示之房屋所有權移轉登記
予原告。
訴訟費用由被告負擔。
　　事實及理由
一、程序方面：
  (一)原告於訴狀送達後，將訴之聲明第1 項由「被告應將如附表
    所示之不動產移轉登記給原告。」變更為「被告戊○○應將
    附表所示土地及編號3 之房屋所有權移轉登記給原告。被告
    乙○○○應將附表所示編號1、2之房屋所有權移轉登記給原
    告。」，屬變更應受判決事項之聲明，核其請求之基礎事實
    同一，亦不甚礙被告之防禦及訴訟之終結，依民事訴訟法第
    255 條第1 項第2、3、7 款之規定，應予准許。
  (二)被告戊○○未於言詞辯論期日到場，核無民事訴訟法第386
    條各款所列情形，爰依原告之聲請，由其一造辯論而為判決
    。
二、原告主張：
  (一)原告移轉如附表所示之不動產（下稱系爭不動產）所有權予
    被告，確係基於信託關係而為移轉：系爭不動產為原告所有
    ，民國76年間，原告之子即被告戊○○煽動原告謂如不將系
    爭不動產過戶予伊，原告百年之後必須課徵巨額遺產稅，原
    告與原告之夫（丁○）當時曾表示如果將系爭不動產過戶予
    被告戊○○，萬一被告夫婦不孝順或不扶養原告夫婦，原告
    夫婦將來可能會沒有依靠，而未同意。但被告夫婦表示雖然
    將系爭不動產移轉予被告戊○○，伊夫婦仍會好好孝順及扶
    養原告夫婦，吃穿都由伊夫婦負責等語。原告不疑有他，遂
    於同年8 月間決定將系爭不動產移轉予被告戊○○，並先將
    土地部分及如附表編號3 所示之建物（房屋）移轉予被告戊○○。嗣經3 年之觀察，被告夫婦確有孝順及扶養原告夫婦
    ，乃再將如附表編號1、2所示之建物辦理移轉，但因被告戊○○嗜酒，為恐被告戊○○任意變賣系爭不動產，故將如附
    表編號1、2所示之建物移轉給被告戊○○之妻即被告乙○○○，希望被告乙○○○能牽制被告戊○○，讓被告戊○○無
    法隨意變賣系爭不動產。原告係因被告戊○○及乙○○○煽
    惑，表示願意扶養原告與原告之夫至終老，復因被告蠱惑為
    避免將來繳納遺產稅，故同意在生前將系爭不動產移轉給被
    告，惟囿於稅法與當時法令規定，無法以信託名義登記，故
    以贈與為原因辦理過戶，但實際上並無贈與之意思，應為信
    託關係。被告乙○○○雖辯稱系爭不動產移轉登記至被告名
    下時，一般社會大眾均不甚熟知信託關係之概念，故不可能
    依據信託關係之合意而訂立契約，惟解釋意思表示應探求當
    事人之意，不得拘泥於所用之辭句，民法第98條定有明文。
    從被告乙○○○提出之原告之夫丁○與被告乙○○○之女林
    彥伶對話中（孫女林彥伶：你什麼時候聽的。阿公丁○：在
    樓下啊，我房子給你媽，你媽有錢給我用嗎？這房子是我的
    ，房租他收沒關係，有一毛給我嗎？）（阿公丁○：我傳宗
    接代啊！我傳給我兒子是合理的啊，那邊我也只是給阿昌（
    註：原告之次子）啊，我也沒有登記給秀燕（註：原告之次
    媳），這才是所謂的傳宗接代，一定要留下來給兒子啊，媳
    婦若是離婚就是外人了耶），可知系爭不動產以贈與為原因
    移轉登記予被告乙○○○之真正原因，係因被告乙○○○承
    諾扶養原告夫婦，且囿於稅法與當時法令規定，無法以信託
    名義登記，故以贈與為原因辦理過戶，但原告實際上並無贈
    與之意思，應為信託關係。茲因被告自94年11月起拒不履行
    扶養照顧原告夫婦之義務，次因原告患有鼻煙癌、慢性支氣
    管炎、肺炎等疾病，自94年11月起一再住院治療，已無法自
    理生活，加以原告之夫亦患有冠心病併心絞痛、高血壓、陣
    發性心室上部心搏過速等宿疾，亦無法長期照顧原告，故原
    告已無法顧慮遺產稅問題，因而終止信託關係，請求被告返
    還系爭不動產，以為養老之用。
  (二)退一步言，若  鈞院認為兩造間並未成立信託關係，而依土
    地登記簿認定為贈與，贈與關係亦係成立於原告與被告戊○○之間：原告係因親生子被告戊○○之煽動，為節省將來之
    遺產稅始將系爭不動產過戶予被告戊○○，至於建物部分過
    戶予被告乙○○○，則係在防止建物及土地一併過戶予被告
    戊○○，被告戊○○可能會隨時將系爭不動產予以出賣，透
    過被告乙○○○監督被告戊○○，被告乙○○○只是原告媳
    婦，原告並無任何將系爭建物贈與被告乙○○○之動機，被
    告乙○○○只是受託登記之人而已。原告固於79年9月5日將
    如附表編號1、2所示之建物移轉登記為被告乙○○○所有，
    惟其原因係因被告戊○○嗜酒，為恐戊○○任意變賣系爭不
    動產，故將上開建物移轉登記予被告乙○○○，藉以牽制被
    告戊○○無法隨意處分系爭不動產。系爭不動產分2 次移轉
    ，第1次於76年9月2日原告將系爭不動產土地部分及如附表
    編號3 所示之建物移轉登記為被告戊○○所有，復於三年後
    之79年9月5日將如附表編號1、2所示之建物移轉登記為被告
    乙○○○名下，土地部分則未移轉予被告乙○○○。原告未
    依據如附表編號1、2所示建物占全部房屋面積之比例移轉系
    爭不動產土地部分應有部分予被告乙○○○之原因，係認為
    系爭不動產全部均為被告戊○○所有，被告乙○○○僅是借
    名登記（即信託登記），日後終將移轉登記為被告戊○○所
    有，故僅移轉房屋部分之所有權，而未移轉土地所有權，顯
    見被告乙○○○僅是如附表編號1、2所示建物之登記名義人
    ，並非所有權人。茲因被告夫婦自94年11月起即不再扶養原
    告夫婦，依民法第416條第1項第2款規定，原告亦得撤銷贈
    與，並依民法第179條規定，請求被告返還系爭不動產。
  (三)再退一步言，若  鈞院認定被告乙○○○係如附表編號1、2
    所示建物之受贈人，惟被告乙○○○於受贈時承諾扶養原告
    夫婦，但今卻不履行扶養義務，原告亦得依民法第416條第1
    項第2款規定撤銷贈與，並依民法第179條規定，請求被告乙○○○返還之：證人丙○○、陳甲○○、丁○均證稱，76年
    及79年暑假期間2 次回娘家之原因，係被告要求原告將系爭
    不動產移轉為被告所有，原告擔心將系爭不動產移轉為被告
    所有之後，被告如不扶養原告與原告之夫，則原告與原告之
    夫將無所依靠，故通知證人回娘家商量，可知證人回娘家之
    原因，確係為解決是否將系爭不動產移轉予被告及移轉系爭
    不動產為被告所有後，原告與原告之夫之生活扶養問題。雖
    證人丙○○、陳甲○○對於該2 次回娘家討論之人是否有證
    人陳甲○○之夫在場一事，證述不同，其原因不外時間距今
    已有19年及16年之久，且證人亦證稱因住所距離不遠，經常
    回娘家，故於細節處稍有出入，乃屬常情。加以證人丙○○
    、陳甲○○侍奉父母至孝，故對於被告承諾於系爭不動產移
    轉登記為其所有後，被告願意扶養原告與原告之夫至終老一
    事，因事關證人父母（即原告與原告之夫）日後百年終老，
    故對於被告之承諾銘記猶新，乃屬人倫之常，實不足為奇。
    被告乙○○○以證人之證言於細節處稍有出入，即指摘證人
    之證言不可採，實屬過酷。再者，被告戊○○以書狀自認原
    告將系爭不動產贈與時，被告戊○○與被告乙○○○確實曾
    承諾於系爭不動產移轉為其所有後，會對原告與原告之夫負
    扶養義務，顯見證人之證述均為真正。94年11月被告2人因
    故爭吵後，即均不再扶養原告與原告之夫，被告戊○○已以
    書狀所自認，被告乙○○○亦未爭執，顯見被告2 人均未繼
    續履行其扶養義務。原告已分別向被告2 人為撤銷贈與之意
    思表示，系爭不動產仍分別登記於被告戊○○及乙○○○名
    下，即屬不當得利，原告依民法第416 條（第1 項）第2 款
    、第419 條第2 項規定請求被告返還房屋，自屬有理。
  (四)不論被告戊○○與被告乙○○○之婚姻關係如何，被告2 人
    均應盡其扶養原告與原告之夫之義務，否則原告即得撤銷贈
    與契約：被告乙○○○辯稱依據民法第1114條第2項及第111
    7 條之規定，被告乙○○○並無扶養之義務云云，恐有誤解
    。蓋以被告戊○○與被告乙○○○扶養原告夫婦之義務係依
    據原告與被告76年及79年之約定，並非基於民法之規定，姑
    不論被告乙○○○所提有關丁○帳戶內容不實，縱然屬實，
    被告乙○○○基於76年及79年之約定，亦不能免除其養原告
    夫婦之義務。被告戊○○固與被告乙○○○有家庭糾紛，互
    有告訴，但被告戊○○與被告乙○○○仍應依據76年及79年
    之約定繼續扶養原告與原告之夫，若被告兩造只要相互推諉
    責任，即可免去扶養原告之義務，則原告與原告之夫百年終
    老之事豈非無人照料。縱被告乙○○○與被告戊○○分居屬
    實，被告二人並非均無法扶養原告與原告之夫。且原告要求
    被告扶養並非單純要求被告拿錢供養，而是要求被告應照顧
    原告與原告之夫三餐起居，尤其原告罹鼻煙癌、慢性支氣管
    炎、肺炎等疾病後經常住院乏人照料，原告之夫身體狀況亦
    不佳，也無法長期照顧原告。而被告自從94年11月以後即對
    原告與原告之夫不聞不問，連最基本的問候也沒有，顯見被
    告不負扶養義務非不能也，是不為也，故被告辯稱事實上已
    無法扶養原告與原告之夫，均非事實等語。併為聲明：1.被
    告戊○○應將附表所示土地及編號3 之房屋所有權移轉登記
    給原告。2.被告乙○○○應將附表所示編號1、2之房屋所有
    權移轉登記給原告。
三、被告戊○○則以：原告為被告戊○○之母，原告將系爭不動
    產贈與被告時，被告戊○○與妻被告乙○○○確實有答應要
    好好奉養孝順父母，被告戊○○長期以來也都有奉養孝順父
    母，但因被告乙○○○在被告戊○○因案逃亡及服刑期間領
    走被告大部分之銀行存款，且被告戊○○購置的不動產大多
    登記在兒子名下，被告乙○○○竟於94年11月間攜帶子女離
    家，一走了之，並向法院訴請與被告戊○○離婚，爭奪子女
    的監護權，被告戊○○因此身心俱疲，且被告戊○○白天又
    要工作，致被告戊○○無法奉養父母，被告戊○○深覺慚愧
    ，願將原告贈與之財產歸還原告，但因原告贈與之財產其中
    一部分之房屋當時被告戊○○同意暫時登記予被告乙○○○
    託管，所以該部分房屋被告戊○○無法返還，應由被告乙○○○返還給原告等語，資為抗辯。
四、被告乙○○○則以：
  (一)原告主張如附表所示不動產原為其所有，因信託關係登記為
    被告乙○○○名義，被告乙○○○堅決否認信託登記，應由
    原告就此負舉證責任。又原告主張係本於贈與法律關係，將
    上開附表所示房產登記為被告乙○○○所有，且謂被告乙○○○未盡扶養義務，主張依民法第416條第2項規定，撤銷贈
    與，此與事實完全不符，被告乙○○○不能同意。被告乙○○○與同案被告戊○○（原告之子）結婚20年，20年來原告
    夫妻均由被告共同扶養，此乃不爭之事實，被告對原告乃孝
    順有加，此可傳證人林彥伶、林芷卉、林芷萱、林坤養（即
    原告之孫）作證，即可明白事實真相。僅因去年（94）年11
    月因同案被告戊○○（即被告之夫）外遇，被告乙○○○與
    之大吵一架，暫時搬離原告住處，並非如原告所云種種。
  (二)觀諸95年8月21日開庭時原告訴訟代理人之陳述，及95年9月
    25日證人丙○○及陳甲○○之證詞，均已言明系爭不動產係
    由原告贈與被告，故本件非屬信託關係而係贈與應為雙方所
    不爭執。原告主張被告乙○○○僅為其媳婦，並無贈與動機
    ，惟就一般人日常生活情形而言，媳婦與公婆相處時間較之
    其他親屬均更為長久，且共同生活於同一家中，關係親密自
    不待言。原告與其夫林晾為被告乙○○○公婆，日常生活起
    居均由被告乙○○○照顧，原本雙方之間關係極為親密，不
    能僅因事後情事有變及原告片面之詞，即否定原來贈與關係
    之存在。
  (三)原告復主張原贈與契約為附條件贈與，今因被告未履行條件
    而主張解除契約，且不論原告無法提出任何明確有力之證據
    以實其說，僅就證人丙○○及陳甲○○95年9 月25日之證詞
    相互對照，即可知原告主張漏洞百出，誠不足採。證人丙○○證稱，76年及79年時，均有談到被告要扶養原告到終老，
    否則要將系爭不動產歸還，證人陳甲○○則證稱，沒有談如
    果沒有扶養不動產要收回來。又證人丙○○證稱，79年時其
    姊夫即另一證人陳甲○○之夫有在場，證人陳甲○○則證稱
    其夫因為沒空，76年及79年時均未在場。另原告聲請傳喚之
    證人林晾則為原告之夫，推測其證言亦必有利於原告，且為
    原來二名證人圓謊而已，故該三名證人之證詞均不足採信。
  (四)被告戊○○及乙○○○現在仍屬夫妻關係，本件訟爭起因係
    因94年11月間，被告戊○○偕其外遇對象賴麗鳳返家，與被
    告乙○○○發生爭執，被告乙○○○因此攜同5 名子女返回
    娘家居住。被告戊○○復於95年3 月10日與其外遇對象於車
    內有親熱動作，為其女林彥伶及其子林哲緯所親眼目睹，被
    告戊○○並因此與被告乙○○○、林彥伶及林哲緯發生爭執
    。各當事人間因此而生離婚、家暴、傷害、竊盜及移轉所有
    權等諸多訴訟，並均由　鈞院受理，其中部分案件已為起訴
    或不起訴處分。本件訴訟主要原因是由於被告戊○○有外遇
    、不顧家庭，未盡扶養家庭妻兒之義務，導致原告對被告戊○○產生不信任，並非如原告所稱被告乙○○○未盡扶養義
    務。
  (五)自被告乙○○○與被告戊○○分居以來，事實上已無法扶養
    公婆，至於其與被告戊○○所生5 名子女之保護教養費用均
    由被告乙○○○獨自負擔，被告戊○○則全未付出，並且置
    之不理。原告及其夫林晾之經濟狀況頗佳（按係五股地區大
    地主），並非一定要由被告乙○○○扶養才可，被告乙○○○為人晚輩，對原告及原告之夫並無不敬，且常關心二人身
    體及日常生活起居，原告之指訴並非真實。
  (六)證人丁○於94年12月22日在原告住處臺北縣五股鄉○○路○
    段109 巷5號4樓，曾對原告長孫女林彥伶表示系爭房子係要
    給被告乙○○○長子林哲緯傳宗接代的，益足證明原告及證
    人丁○、丙○○、林陳牡丹於　鈞院證詞，均非事實，不足
    採信。本件訴訟起因被告乙○○○因迫於被告戊○○有外遇
    ，不顧家庭亦未盡扶養子女（按5 子女均由被告乙○○○單
    獨扶養）義務，始對被告戊○○提起離婚等訴訟，原告身為
    婆婆之人，為維護其子權利，乃對被告乙○○○提起本訴。
    證人丁○係五股地區富豪，家財萬貫，絕非如其在　鈞庭作
    證所言，何其可憐云云，絕非事實，其在花旗銀行帳戶即有
    700多萬元存款，其它尚有2、3帳戶，俟被告乙○○○獲取
    資料後當即提供　鈞院審核，是絕非依賴扶養不可，丁○所
    言與事實出入甚大等語，資為抗辯。併為答辯聲明：原告之
    訴駁回。
五、兩造均不爭執之事實：
　(一)原告係被告戊○○之母，被告戊○○與被告乙○○○係夫妻
    ，原告於76年9月2日，以贈與為登記原因，將系爭不動產土
    地部分及如附表編號3 所示之建物移轉登記為被告戊○○所
    有。復於三年後之79年9月5日，以贈與為登記原因，將如附
    表編號1、2所示之建物移轉登記為被告乙○○○所有。
  (二)94年11月間，被告乙○○○攜同5 名子女返回娘家居住。自
    被告乙○○○與被告戊○○分居以來，事實上已無法扶養公
    婆（即原告之夫丁○與原告）。
  (三)原告於95年8 月11日以存證信函向被告戊○○、乙○○○為
    撤銷系爭不動產贈與之意思表示，經被告戊○○、乙○○○
    於95年8 月14日收受該存證信函。
六、原告主張：系爭不動產為原告所有，76年間原告之子即被告
    戊○○煽動原告謂如不將系爭不動產過戶予伊，原告百年之
    後必須課徵巨額遺產稅，原告與原告之夫（丁○）當時曾表
    示如果將系爭不動產過戶予被告戊○○，萬一被告夫婦不孝
    順或不扶養原告夫婦，原告夫婦將來可能會沒有依靠，而未
    同意。但被告夫婦表示雖然將系爭不動產移轉予被告戊○○
    ，伊夫婦仍會好好孝順及扶養原告夫婦，吃穿都由伊夫婦負
    責等語。原告不疑有他，遂於同年8 月間決定將系爭不動產
    移轉予被告戊○○，並先將土地部分及如附表編號3 所示之
    建物（房屋）移轉予被告戊○○。嗣經3 年之觀察，被告夫
    婦確有孝順及扶養原告夫婦，乃再將如附表編號1、2所示之
    建物辦理移轉，但因被告戊○○嗜酒，為恐被告戊○○任意
    變賣系爭不動產，故將如附表編號1、2所示之建物移轉給被
    告戊○○之妻即被告乙○○○，希望被告乙○○○能牽制被
    告戊○○，讓被告戊○○無法隨意變賣系爭不動產。系爭不
    動產以贈與為原因移轉登記予被告乙○○○之真正原因，係
    因被告乙○○○承諾扶養原告夫婦，且囿於稅法與當時法令
    規定，無法以信託名義登記，故以贈與為原因辦理過戶，但
    原告實際上並無贈與之意思，應為信託關係。茲因被告自94
    年11月起拒不履行扶養照顧原告夫婦之義務，次因原告患有
    鼻煙癌、慢性支氣管炎、肺炎等疾病，自94年11月起一再住
    院治療，已無法自理生活，加以原告之夫亦患有冠心病併心
    絞痛、高血壓、陣發性心室上部心搏過速等宿疾，亦無法長
    期照顧原告，故原告已無法顧慮遺產稅問題，因而終止信託
    關係，請求被告返還系爭不動產，以為養老之用。若鈞院認
    為兩造間並未成立信託關係，而依土地登記簿認定為贈與，
    贈與關係亦係成立於原告與被告戊○○之間。被告乙○○○
    只是受託登記之人而已。若鈞院認定被告乙○○○係如附表
    編號1 、2 所示建物之受贈人，惟被告乙○○○於受贈時承
    諾扶養原告夫婦，但今卻不履行扶養義務，原告已分別向被
    告2 人為撤銷贈與之意思表示，系爭不動產仍分別登記於被
    告戊○○及乙○○○名下，即屬不當得利，原告依民法第41
    6 條（第1 項）第2 款、第419 條第2 項規定請求被告返還
    房屋等語。被告則辯稱如上。經查：
　(一)按「當事人主張有利於己之事實者，就其事實有舉證之責任
    。」、「當事人主張之事實，經他造於準備書狀內或言詞辯
    論時或在受命法官、受託法官前自認者，無庸舉證。」、「
    當事人對於他造主張之事實，於言詞辯論時不爭執者，視同
    自認。」，民事訴訟法第277條前段、第279條第1項、第280
    條第1項前段定有明文。
  (二)原告係被告戊○○之母，被告戊○○與被告乙○○○係夫妻
    ，原告於76年9月2日，以贈與為登記原因，將系爭不動產土
    地部分及如附表編號3 所示之建物移轉登記為被告戊○○所
    有。復於三年後之79年9月5日，以贈與為登記原因，將如附
    表編號1、2所示之建物移轉登記為被告乙○○○所有。94年
    11月間，被告乙○○○攜同5 名子女返回娘家居住。自被告
    乙○○○與被告戊○○分居以來，事實上已無法扶養公婆（
    即原告之夫丁○與原告）。原告於95年8 月11日以存證信函
    向被告戊○○、乙○○○為撤銷系爭不動產贈與之意思表示
    ，經被告戊○○、乙○○○於95年8 月14日收受該存證信函
    之事實，為兩造所不爭執，復據證人丙○○、甲○○、丁○
    、林基旺到庭證述明確（見本院卷第38至41頁、第51至53頁
    、第108至110頁），並有土地登記謄本、建物登記謄本、存
    證信函、掛號郵件收件回執、掛號函件收據、查詢國內掛號
    郵件資料（見本院三重簡易庭95年度重調字第70號卷第9 至
    13頁、本院卷第28至31頁）為證，堪信實在。
  (三)有關原告先位主張：原告移轉系爭不動產所有權予被告2 人
    ，確係基於信託關係而為移轉等語，業據被告戊○○、乙○○○否認而辯稱如上，則依上開規定，自應由原告就其主張
    信託關係一節負舉證責任。查依原告所舉證人丙○○、甲○○、丁○、林基旺之證詞，均僅能得知原告為避免巨額遺產
    稅，而將系爭不動產分別過戶（即辦理所有權移轉登記）予
    被告戊○○、乙○○○，並由被告戊○○、乙○○○答應原
    告要扶養原告夫婦等情，並不能證明兩造間就系爭不動產有
    何信託契約（即借名登記之約定）存在。被告乙○○○雖自
    認「我是媳婦，原告二人把房子過戶給我，說他任務完成，
    我小叔也有分到一間房子，我先生賭博，及在外面很花，原
    告怕房子會給被告戊○○花掉，所以房子才過戶在我名下」
    等語（見本院卷第53頁），但亦不能僅憑此即認原告與被告
    乙○○○間有成立信託關係，蓋就一般吾人社會經驗常情而
    言，過戶之原因多端，或係買賣？或係贈與？或係信託？仍
    有待其他積極之證據予以證明，況被告乙○○○亦堅決辯稱
    ：觀諸95年8 月21日開庭時原告訴訟代理人之陳述（見本院
    卷第25至26 頁） ，及95年9 月25日證人丙○○及陳甲○○
    之證詞，均已言明系爭不動產係由原告贈與被告，故本件非
    屬信託關係而係贈與應為雙方所不爭執等語，且原告訴訟代
    理人崔駿武律師亦自陳：信託部分的證據無法提出，但是原
    告要主張等語（見本院卷第90頁）。此外，原告亦未舉證以
    實其說，是原告有關信託關係之先位主張，即乏依據，洵無
    足取。
  (四)按「受贈人對於贈與人，有左列情事之一者，贈與人得撤銷
    其贈與：二  對於贈與人有扶養義務而不履行者。前項撤銷
    權，自贈與人知有撤銷原因之時起，一年內不行使而消滅。
    贈與人對於受贈人已為宥恕之表示者，亦同。」、「贈與撤
    銷後，贈與人得依關於不當得利之規定，請求返還贈與物。
    」、「無法律上之原因而受利益，致他人受損害者，應返還
    其利益。雖有法律上之原因，而其後已不存在者，亦同。」
    ，民法第416 條第1 項第2 款、第2 項、第419 條第2 項、
    第179 條定有明文。原告備位主張：原告分別移轉系爭不動
    產所有權予被告2 人，確係基於贈與所為等語，則為被告戊○○、乙○○○自認如上，且原告於76年9 月2 日，以贈與
    為登記原因，將系爭不動產土地部分及如附表編號3 所示之
    建物移轉登記為被告戊○○所有。復於三年後之79年9 月5
    日，以贈與為登記原因，將如附表編號1 、2 所示之建物移
    轉登記為被告乙○○○所有等情，已如前述，是原告此備位
    之主張，堪信屬實。又94年11月間，被告乙○○○攜同5 名
    子女返回娘家居住。自被告乙○○○與被告戊○○分居以來
    ，事實上已無法扶養公婆（即原告之夫丁○與原告）。原告
    於95年8 月11日以存證信函向被告戊○○、乙○○○為撤銷
    系爭不動產贈與之意思表示，經被告戊○○、乙○○○於95
    年8 月14日收受該存證信函之事實，亦如前述，應信為真。
    矧被告戊○○、乙○○○均自認因某一原因事實，致事實上
    已無法扶養原告之夫丁○與原告如上，則依上開規定，應認
    原告向被告戊○○、乙○○○為撤銷系爭不動產贈與之意思
    表示，即屬有據，洵屬可採。則兩造間之贈與關係業經原告
    合法撤銷而不存在，被告之取得系爭不動產之所有權，即屬
    無法律上之原因而受利益，致他人受損害，自應返還其利益
    。
  (五)基上，原告分別移轉系爭不動產所有權予被告2 人，確係基
    於贈與所為，並非基於信託所為。嗣被告戊○○、乙○○○
    因某一原因事實，致事實上已無法扶養原告之夫丁○與原告
    ，經原告於95年8 月11日以存證信函向被告戊○○、乙○○○為撤銷系爭不動產贈與之意思表示，被告戊○○、乙○○○於95年8 月14日收受該存證信函，兩造間之贈與關係業經
    原告合法撤銷而不存在，被告之取得系爭不動產之所有權，
    即屬無法律上之原因而受利益，致他人受損害，自應返還其
    利益。
七、從而，原告依民法第416 條（第1 項）第2 款、第419 條第
    2 項規定，請求如訴之聲明所示，為有理由，應予准許。
八、本件事證已臻明確，兩造其餘攻擊、防禦方法及舉證，經本
    院審酌後，認對於判決結果均無影響，爰不一一論述，併此
    指明。
據上論結，本件原告之訴為有理由，依民事訴訟法第385 條第1
項前段、第78條、第85條第1 項前段，判決如主文。
中　　華　　民　　國　　96　　年　　1 　　月　　29　　日
                  民事第一庭    法  官  楊千儀
以上正本證明與原本無異。
如對本判決上訴，須於判決送達後20日內向本院提出上訴狀（需
按他造人數附繕本）。
中　　華　　民　　國　　96　　年　　1 　　月　　29　　日
                              　書記官　簡青根
